臺灣高雄地方法院刑事判決　　　　　　　　　　　　　　九十三年度選訴字第二號
　　公　訴　人　臺灣高雄地方法院檢察署檢察官
　　被　　　告　甲○○○
　　選任辯護人　溫三郎
　　被　　　告　乙　○
右列被告等因違反公職人員選舉罷免法案件，經檢察官提起公訴（九十三年度選偵字
第八號、第九號），本院判決如左：
    主  文
甲○○○連續對於有投票權之人，交付賄賂，而約其投票權為一定之行使，處有期徒
刑陸月，如易科罰金，以參佰元折算壹日，褫奪公權貳年。預備交付之賄款新臺幣貳
仟伍佰元沒收。
乙○無罪。
    事  實
一、甲○○○係居住在屬於明德社區之高雄市○鎮區鎮○路四七號國宅大樓五樓之住
    戶，其前因車禍糾紛事件曾請託不知情之朱安雄夫婦出面加以協調而積欠朱安雄
    夫婦人情，嗣甲○○○於得知朱安雄夫婦之女朱挺珊有參與民國（下同）九十三
    年七月十七日進行投票之第六屆高雄市議員補選之選舉後，乃基於報恩之心，為
    圖使第五選區候選人朱挺珊能順利當選，即備妥預備交付之賄款新臺幣（下同）
    八千元，並思以每票五百元之賄款為朱挺珊賄選，遂基於對有投票權人交付賄賂
    之概括犯意，連續於同年七月十一日、十二日在上開明德社區內行賄該大樓之住
    戶，其情形分別如下：
（一）於九十三年七月十一日十一時許，前往高雄市○鎮區鎮○路四一號二樓陳錦雲
      住處前，交付一千元賄款予陳錦雲（經檢察官為緩起訴處分），並要求陳錦雲
      代為轉送其中五百元賄款予具有投票權之朱銀樹（陳錦雲之夫），及代為轉告
      陳錦雲於該次市議員選舉投票予朱挺珊，對於陳錦雲及朱銀樹之有投票權之人
      交付賄賂，約定渠等投票權為圈選朱挺珊之一定之行使。
（二）於九十三年七月十二日十四時至十五時某時許，前往高雄市○鎮區鎮○路四七
      號四樓宋吳錦華住處前，交付二千五百元賄款予宋吳錦華（經檢察官為緩起訴
      處分），並要求宋吳錦華代為轉送其中二千元賄款予具有投票權之宋財鴻、宋
      碧珍、宋佩芳、宋明格（分別為宋吳錦華之夫、二女兒、四女兒及兒子），及
      代為轉告宋財鴻、宋碧珍、宋佩芳、宋明格於該次市議員選舉投票予朱挺珊，
      對於宋吳錦華、宋財鴻、宋碧珍、宋佩芳及宋明格之有投票權之人交付賄賂，
      約定渠等投票權為圈選朱挺珊之一定之行使。
（三）於九十三年七月十二日十六時至十七時某時許，前往高雄市○鎮區鎮○路四三
      號二樓林葉金滿住處內，交付一千五百元賄款予林葉金滿（經檢察官為緩起訴
      處分），並要求林葉金滿代為轉送其中一千元賄款予具有投票權之林明田、林
      玉涓（分別為林葉金滿之夫及二女兒），及代為轉告林明田、林玉涓於該次市
      議員選舉投票予朱挺珊，對於林明田及林玉涓之有投票權之人交付賄賂，約定
      渠等投票權為圈選朱挺珊之一定之行使。
（四）於九十三年七月十二日十七時許，在高雄市○鎮區鎮○路四七號大樓對面之機
      車行前，交付五百元賄款予邵玉燕（經檢察官為緩起訴處分），請邵玉燕代為
      轉送該五百元賄款予具有投票權之夏進欽（為邵玉燕之夫），並代為轉告夏進
      欽於該次市議員選舉投票予朱挺珊，對於夏進欽之有投票權之人交付賄賂，約
      定其投票權為圈選朱挺珊之一定之行使。
（五）於九十三年七月十二日下午某時許，前往高雄市○鎮區鎮○路四五號三樓乙○
      之住處，欲交付一千百元賄款予乙○，並要求乙○代為轉送其中五百元賄款予
      具有投票權之吳宗奇（為乙○之子），及代為轉告吳宗奇於該次市議員選舉投
      票予朱挺珊，對於乙○及吳宗奇之有投票權之人交付賄賂，約定渠等投票權為
      圈選朱挺珊之一定之行使，惟適因乙○外出不在上開住處，致未能將該一千元
      之賄款交付予乙○。
二、嗣於九十三年七月十三日十六時十五分許，經臺灣高雄地方法院檢察署檢察官指
    揮法務部調查局高雄市調查處人員至高雄市○鎮區鎮○路四七號五樓甲○○○住
    處逕行搜索，而扣得甲○○○疑似行賄用之選民名單一份，甲○○○並於移送至
    法務部調查局高雄市調查處詢問時，自行提出一萬一千元（含預備交付之賄款二
    千五百元，其餘八千五百元為甲○○○日常生活費用）予以扣押；且因陳錦雲、
    宋吳錦華、林葉金滿、邵玉燕分別於法務部調查局高雄市調查處調查及偵查中自
    白，故而查知上情。
三、案經法務部調查局高雄市調查處移送臺灣高雄地方法院檢察署檢察官偵查起訴。
    理  由
壹、有罪部分：（即被告甲○○○部分）
一、右揭犯罪事實，已據被告甲○○○於法務部調查局高雄市調查處詢問時、檢察官
    偵查時及本院審理時坦承不諱，核與收賄之陳錦雲、宋吳錦華、林葉金滿、邵玉
    燕於法務部調查局高雄市調查處詢問時及檢察官偵查時所供係屬相符，復有扣押
    筆錄、扣押物品目錄表各五紙在卷可稽，此外，並有預備交付之賄款二千五百元
    扣案可佐。從而，因被告自白均與事實相符，是本件事證明確，被告犯行堪以認
    定。
二、核被告甲○○○於事實一、（一）、（二）、（三）、（四）所為，係犯公職人
    員選舉罷免法第九十條之一第一項之對於有投票權之人，交付賄賂，而約其投票
    權為一定之行使罪。於事實一、（五）所為，係犯公職人員選舉罷免法第九十條
    之一第二項之預備對於有投票權之人，交付賄賂，而約其投票權為一定之行使罪
    。又被告先後多次投票行賄及預備行賄犯行，時間緊接，所犯構成要件相同，顯
    係基於概括犯意為之，為連續犯，依刑法第五十六條之規定，論以公職人員選舉
    罷免法第九十條之一第一項之對於有投票權之人，交付賄賂，而約其投票權為一
    定之行使罪，並加重其刑。另被告於偵查中自白犯行，爰依公職人員選舉罷免法
    第九十條之一第五項之規定減輕其刑，並依法先加後減。爰審酌選舉乃民主政治
    之重要基石，被告不思以合法之方式助選，使其支持之侯選人順利當選，竟以違
    法犯紀之方式從事買票行為，企圖以金錢影響選舉之公正性，行為實有不該，且
    此次第六屆高雄市議員之補選係因當屆高雄市議會議長之賄選所導致，大多數民
    眾對賄選深惡痛絕，高雄市民亦深盼能有一乾淨之選舉環境，洗刷議會議長賄選
    案之恥辱，被告對此民眾深切之期盼毫無體認，卻仍對選民賄選，本應嚴懲，惟
    考量被告於犯後已坦承犯行，顯有悔意，且其無何前科資料，有臺灣高等法院被
    告全國前案紀錄表一份在卷足稽，足見其素行尚屬良好等一切情狀，量處如主文
    所示之刑，並諭知易科罰金之折算標準，以資懲儆。再者，被告係違反公職人員
    選舉罷免法之罪，爰併依公職人員選舉罷免法第九十八條第三項規定，宣告褫奪
    公權二年。又按公職人員選舉罷免法第九十條之一第三項固規定預備或用以行求
    期約或交付之賄賂，不問屬於犯人與否沒收之。但如其賄賂已交付與有投票權之
    人收受，因收受者係犯刑法第一百四十三條第一項之投票受賄罪，其所收受之賄
    賂應依同法條第二項之規定沒收之，如全部或一部不能沒收時，追徵其價額。故
    犯投票行賄罪者，其已交付之賄賂自應依刑法第一百四十三條第二項之規定於其
    對向共犯所犯投票受賄罪之從刑宣告追徵沒收，不得再依上開規定沒收（最高法
    院九十年度台上字第七七○一二號裁判要旨參照），是前開陳錦雲收受之賄款一
    千元、邵玉燕收受之賄款五百元、宋吳錦華收受之賄款二千五百元、林葉金滿收
    受之賄款一千五百元，自不應於本判決宣告沒收。至扣案之一萬一千元，其中二
    千五百元係預備交付之賄款（見刑事卷第五十一頁），應依公職人員選舉罷免法
    第九十條之一第三項宣告沒收，而八千五百元為被告甲○○○日常生活費用，並
    非預備用於交付之賄賂，另扣案之記事本一冊，非被告所有，且亦與被告上開違
    反公職人員選舉罷免犯行無關，均據被告供明在卷，爰均不併予宣告沒收。
貳、無罪部分（即被告乙○部分）：
一、公訴意旨略以：被告乙○於九十三年七月十一日、十二日某日下午，在其高雄市
    前鎮區鎮○路四五號三樓之住處，收受同案被告甲○○○交付之一千元賄款，並
    將所收取之五百元賄款代為轉送予具有投票權之吳宗奇（為乙○之兒子），及代
    為轉告吳宗奇於該次市議員選舉投票予朱挺珊，對於乙○及吳宗奇之有投票權之
    人交付賄賂，約定渠等投票權為圈選朱挺珊之一定之行使。因認被告乙○所為係
    涉犯刑法第一百四十三條之投票受賄罪嫌等語。
二、按犯罪事實應依證據認定之，無證據不得推定其犯罪事實。又不能證明被告犯罪
    者，應諭知無罪之判決，刑事訴訟法第一百五十四條第二項、第三百零一條第一
    項分別定有明文。又事實之認定，應憑證據，如未能發現相當證據，或證據不足
    以證明，自不能以推測或擬制之方法，為裁判基礎（最高法院四十年臺上字第八
    六號判例參照）。認定犯罪事實，所憑之證據，雖不以直接證據為限，間接證據
    亦包括在內，然無論直接或間接證據，其為訴訟上之證明，須於通常一般之人均
    不致有所懷疑，而得確信其為真實之程度者，始得據之為有罪之認定，倘其證明
    尚未達到此一程度，而有合理之懷疑存在時，即無從為有罪之認定（最高法院七
    十六年臺上字第四九八六號判例可資參照）。
三、本件公訴人認被告乙○涉有投票受賄之犯行，主要係以：同案被告之甲○○○之
    自白及選名名單一份為其主要論據。訊據被告乙○堅決否認有何投票受賄之犯行
    ，辯稱：事實上同案被告林邵玉並未拿錢給伊等語。
四、經查：
（一）同案被告甲○○○雖於法務部調查局高雄市調查處調查時、偵查中、本院聲押
      庭及移審初訊時為上開公訴人所認定被告犯罪事實之指述，惟其於本院九十二
      年四月二十九日庭訊時對於本案之案發經過已改稱：
  １、「（有無拿錢給乙○請他投票給朱挺珊？）乙○我本來有意思要給她錢，但沒
      有遇到她，所以實際上還沒有拿錢給她」（以證人身分接受詰問）。
  ２、「（在七月十二日有無找乙○？）有去找她，但她不在，我就買其他人」（以
      證人身分接受詰問）。
  ３、「（向乙○買幾票？）乙○說他家有兩個人，我也知道他家有幾個人，但我沒
      有遇到他，所以沒有拿錢給他」（以被告身分接受詢問）。
  ４、「（對被訴犯罪事實有何意見？）我認罪。但是我只買十一票，發出五千五百
      元，但乙○、吳宗奇本來我想買，但沒有遇到乙○，所以沒有拿給他」。（以
      被告身分接受詢問）
      等語（以上見刑事卷第五十頁至第五十八頁），顯然已與公訴人據以認定被告
      犯行之前開供述有所不一，雖本院曾就此詢問同案被告甲○○○何以會有上開
      不同之指稱，被告甲○○○稱係因為伊的意識中是有打算要跟乙○買所以會如
      此陳述，且因為在調查局已經陳述說有，所以在檢察官及法院才一直說有，不
      敢翻供所致（見同上卷宗及頁數），而檢察官雖對此有所質疑，然不論原因為
      何，被告甲○○○前後供述確已不同，是已不能再基此據以認定公訴人所指被
      告所涉上開犯行依據，已不待言。
（二）公訴意旨雖另指稱依選民名單（警卷第三、四頁）亦可證被告乙○確有涉犯投
      票受賄之犯行，惟上開名單並非選民名單乙情，已據同案被告林邵玉迭於調查
      局、偵查中及本院審理時多次供陳在卷，且並無證據證明該名單確為選民名單
      ，顯然尚難逕以採認，是公訴意旨此部分所稱，亦非可採。
（三）且依卷內證據資料所示，本件除上開公訴意旨所指稱之證據外，顯無其他證據
      可資佐證，如此，若僅憑可能有疑之前揭證述即認被告確有涉犯本件投票受賄
      之犯行，顯然尚嫌率斷。
五、綜上所述，被告乙○是否確有前揭投票行賄之事實，本院認為仍存有合理之懷疑
    ，尚未到達確信其為真實之程度。此外，復查無其他積極證據足資認定被告乙○
    確有前揭被訴之犯行，揆諸首揭法律規定與說明，既無足夠證據確信公訴意旨之
    指述為真實，不能證明被告乙○犯罪，本院自應為被告乙○無罪判決之諭知。
據上論斷，應依刑事訴訟法第二百九十九條第一項前段，公職人員選舉罷免法第九十
條之一第一項、第三項、第五項、第九十八條第三項，刑法第十一條、第五十六條、
第四十一條第一項前段，罰金罰鍰提高標準條例第二條，判決如主文。
本案經檢察官高碧霞到庭執行職務。
中      華      民      國      九十三      年    九    月    二十四    日
                                  臺灣高雄地方法院刑事第九庭
                                      審判長法  官  孫  啟  強
                                            法  官  楊  智  守
                                            法  官  楊  宗  翰
右正本證明與原本無異。
如不服本判決，應於判決送達後十日內，向本院提出上訴狀。
                                            書記官  陳  南  瑜
中      華      民      國      九十三      年    九    月    二十七    日
附錄法條：
公職人員選舉罷免法第九十條之一
對於有投票權之人，行求期約或交付賄賂或其他不正利益，而約其不行使
投票權或為一定之行使者，處五年以下有期徒刑，得併科新台幣四十萬元
以上四百萬元以下罰金。
預備犯前項之罪者，處一年以下有期徒刑。
預備或用以行求期約或交付之賄賂，不問屬於犯人與否，沒收之。
犯第一項或第二項之罪，於犯罪後六個月內自首者，減輕或免除其刑；因
而查獲候選人為共犯者免除其刑。
犯第一項或第二項之罪，在偵查中自白者，減輕其刑；因而查獲候選人為
共犯者，減輕或免除其刑。
